臺灣彰化地方法院刑事判決　　　　　　 95年度交易字第132號
公　訴　人　臺灣彰化地方法院檢察署檢察官
被　　　告　乙○○
　　　　　　　　　　　號
選任辯護人　陳建勛律師
　　　　　　陳瑾瑜律師
上列被告因業務過失傷害案件，經檢察官提起公訴（九十五年度
調偵字第六○號），本院判決如下：
    主  文
乙○○從事業務之人，因業務上之過失傷害人致重傷，處有期徒
刑肆月，如易科罰金，以銀元佰元即新臺幣玖佰元折算壹日，
緩刑貳年。
    事  實
一、乙○○係家具鐵管加工廠負責人，平日駕駛堆高機裝載貨物
    ，輔助家具鐵管加工之業務，為從事駕駛堆高機業務之人。
    乙○○於民國九十四年三月三十日上午九時四十五分許，駕
    駛堆高機裝載貨物，自其所經營、位在彰化縣溪湖鎮○○里
    ○○○路一○四之三五號之工廠內駛出，擬將貨物卸放至甲
    ○○停放在該工廠旁空地之大貨車上，因突然下雨，其為避
    免貨物遭雨淋溼，即將貨物暫時卸放在工廠旁之空地上，下
    車返回工廠內拿取帆布覆蓋貨物，原應注意汽車臨時停車時
    ，應依車輛順行方向緊靠道路右側，且當時雖天候陰、路面
    濕潤，然日間自然光線、柏油道路、無缺陷、無障礙物、視
    距良好，被告並無不能注意之情事，竟疏未注意，即貿然將
    堆高機逆向斜停在工廠與崙子腳路間之空地上，且堆高機之
    牙叉突出至崙子腳路由南往北車道內，旋即下車返回工廠內
    拿取帆布，至工廠旁協助甲○○覆蓋貨物，適有陳錦華騎乘
    車牌號碼ＬＡＪ－三三三號重型機車沿崙子腳路由南往北方
    向行駛，亦行駛至該處，陳錦華發現堆高機牙叉突出至車道
    內時，已煞避不及，其所騎乘之上開重型機車因而撞及乙○
    ○停放之堆高機右側牙叉，致陳錦華人、車倒地，並受有第
    五、六頸部脊髓損傷併四肢癱瘓之傷害，嗣經送醫治療後，
    仍因四肢癱瘓，致行走困難，日常生活無法自理，而達重傷
    程度（陳錦華嗣於九十四年十二月四日因敗血症死亡，惟其
    死亡與本件車禍無相當因果關係）。乙○○於肇事後，在未
    被有偵查犯罪職權之機關或公務員發覺前，主動向據報前來
    處理之彰化縣警察局溪湖分局警員孫啟茗表示其為肇事人，
    而自首接受裁判。
二、案經陳錦華訴由彰化縣警察局溪湖分局報告臺灣彰化地方法
    院檢察署檢察官偵查起訴。
    理  由
一、按被告以外之人於審判外之言詞或書面陳述，除法律有規定
    者外，不得作為證據。被告以外之人於偵查中向檢察官所為
    之陳述，除顯有不可信之情況者外，得為證據。除顯有不可
    信之情況外，公務員職務上製作之紀錄文書、證明文書，以
    及從事業務之人於業務上或通常業務過程所須製作之紀錄文
    書、證明文書，亦得為證據。被告以外之人於審判外之陳述
    ，雖不符前四條之規定，而經當事人於審判程序同意作為證
    據，法院審酌該言詞陳述或書面陳述作成時之情況，認為適
    當者，亦得為證據。當事人、代理人或辯護人於法院調查證
    據時，知有第一百五十九條第一項不得為證據之情形，而未
    於言詞辯論終結前聲明異議者，視為有前項之同意。刑事訴
    訟法第一百五十九條第一項、第一百五十九條之一第二項、
    第一百五十九條之四第一款、第二款、第一百五十九條之五
    分別定有明文。經查：
  (一)證人即被告乙○○工廠員工蔡秉樺、警員孫啟茗、行政院衛
    生署彰化醫院醫師陳葆莉於偵查中向檢察官所為證述，雖係
    被告以外之人於審判外之言詞陳述，為傳聞證據，然其等於
    偵查中向檢察官所為證述，既經具結（偵字卷第五○、五一
    頁、調偵字卷第三三頁），且本院審酌該等言詞陳述係由證
    人出於自由意識而陳述，又無其他證據足認該等陳述有何顯
    不可信之情事等一切情況，依刑事訴訟法第一百五十九條之
    一第二項規定，認上開證人於偵訊中之證述，得採為認定本
    件犯罪事實所憑之證據。
  (二)中山醫學大學附設醫院診斷證明書一紙、行政院衛生署彰化
    醫院病歷一份、中山醫學大學附設醫院病歷一份，分別係負
    責為告訴人陳錦華診治傷勢之醫師，依其所見製作之證明文
    書、紀錄文書，雖屬被告以外之人於審判外之書面陳述，然
    因係從事業務之醫師於醫療業務上所製作之證明文書、紀錄
    文書，且無顯不可信之情況，依刑事訴訟法第一百五十九條
    之四第二款之規定，自得採為認定本件犯罪事實所憑之證據
    。
  (三)道路交通事故現場圖、道路交通事故調查報告表(一)、(二)、彰
    化縣警察局道路交通事故肇事人自首情形紀錄表各一紙，均
    係警員依其所見在職務上製作之紀錄文書，且無顯不可信之
    情況，依刑事訴訟法第一百五十九條之四第一款之規定，亦
    得採為認定本件犯罪事實所憑之證據。
  (四)中山醫學大學附設醫院九十五年七月十四中山醫九五川博法
    字第○九五○○○三三七七號函一紙、行政院衛生署彰化醫
    院九十五年八月二十四日彰醫病字第○九五○○○四五一六
    號函及檢附之病歷摘要、急診室醫師張晉榮回覆內容一份，
    雖屬被告以外之人於審判外之書面陳述，為傳聞證據，然被
    告、辯護人於本院準備程序既同意將之引為證據（本院卷一
    第六三頁、本院卷二第二七、二八頁），且知悉該等書面陳
    述為傳聞證據而未於言詞辯論終結前聲明異議，本院復審酌
    該等書面陳述均係由負責為告訴人診治傷勢之醫師，回覆本
    院函詢所為書面陳述，依刑事訴訟法第一百五十九條之五之
    規定，認上開證人所為書面陳述，亦得採為認定本件犯罪事
    實所憑之證據。
  (五)至於證人即告訴人、甲○○、蔡秉樺於警詢時之證述，因屬
    被告以外之人於審判外之言詞陳述，且經辯護人主張不得作
    為證據，是上開證人於警詢時之證述，依法自無證據能力。
二、上開事實，業據被告於本院審理時坦承不諱，核與證人蔡秉
    樺（偵字卷第四八、四九頁）、孫啟茗（偵字卷第四三至四
    五頁）、陳葆莉（調偵字卷第三四、三五頁）於偵訊時，證
    人甲○○（本院卷二第五五至五七頁）於本院審理時，證述
    之情節大致相符，復有道路交通事故現場圖、彰化縣警察局
    道路交通事故調查報告表(一)、(二)各一紙（偵字卷第十八至二
    一頁）、中山醫學大學附設醫院診斷證明書一紙（偵字卷第
    二七頁）、現場照片六幀（偵字卷第三一至三三頁）、行政
    院衛生署彰化醫院病歷一份（本院卷一第三二至五○頁）、
    中山醫學大學附設醫院病歷一份（本院卷二第七一至二一一
    頁）在卷可稽。按汽車臨時停車時，應依車輛順行方向緊靠
    道路右側，道路交通安全規則第一百十一條第二項前段定有
    明文。被告駕駛堆高機，自應注意上述道路交通安全規則之
    規定，又依附卷之交通事故調查報告表(一)、(二)所載，本件車
    禍發生時，雖天候陰、路面濕潤，然日間自然光線、柏油道
    路、無缺陷、無障礙物、視距良好，被告並無不能注意之情
    事，竟疏未注意及此，即貿然將堆高機逆向斜停在工廠與崙
    子腳路間之空地上，且堆高機之牙叉突出至崙子腳路由南往
    北車道內，旋即下車返回工廠內拿取帆布，至工廠旁協助甲
    ○○覆蓋貨物，而肇致車禍發生，致告訴人因而受有傷害，
    顯已違反前揭規定，其有過失至明。又告訴人確因本件車禍
    受有第五、六頸部脊髓損傷併四肢癱瘓之傷害，且因四肢癱
    瘓，致行走困難，日常生活無法自理，此有中山醫學大學附
    設醫院九十五年七月十四中山醫九五川博法字第○九五○○
    ○三三七七號函一紙（本院卷一第五一頁）、行政院衛生署
    彰化醫院九十五年八月二十四日彰醫病字第○九五○○○四
    五一六號函及檢附之病歷摘要、急診室醫師張晉榮回覆內容
    一份（本院卷一第一四三至一四六頁）可佐，堪認告訴人第
    五、六頸部脊髓功能確已嚴重受損，並已達到重大不治之重
    傷程度。再者，被告之過失行為既係造成被害人重傷之直接
    原因，二者間即具有相當因果關係。綜上所述，足徵被告之
    自白確與事實相符，本件事證明確，被告業務過失致重傷之
    犯行，應堪認定。
三、至於本件起訴書認為被告係於上開時地駕駛堆高機自工廠駛
    出，沿崙子腳路由北往南方向行駛時，與告訴人所騎乘機車
    發生碰撞，而肇致告訴人受傷等情，無非係以被告於九十四
    年三月三十日第一次警詢時供稱：「（發現危險時距離對方
    多遠？採取何種反應措施？）約一點五米，就停住。」「（
    肇事後如何處置？報案經過？）我託員工打一一九與一一○
    ，我下車換他，等待救援。」等語（偵字卷第四四頁），作
    為主要依據。惟按被告之自白，非出於強暴、脅迫、利誘、
    詐欺、疲勞訊問、違法羈押或其他不正之方法，且與事實相
    符者，得為證據，刑事訴訟法第一百五十六條第一項定有明
    文。經查，本件車禍發生前，因突然下雨，被告為避免貨物
    遭雨淋溼，即將堆高機停放在工廠與崙子腳路間之空地上，
    並下車返回工廠內拿取帆布用以覆蓋貨物，於協助甲○○覆
    蓋貨物之際，適陳錦華騎乘機車撞及被告停放該處之堆高機
    右側牙叉一節，迭據被告於九十四年九月二十三日、同年十
    月五日警詢（偵字卷第四至八頁）、偵訊（偵字卷第四五至
    四七頁）、本院審理（本院卷一第十六、十七頁、本院卷二
    第二九、六○頁）時，供述明確，核與證人甲○○於本院審
    理時具結證稱：「（九十四年三月三十日所看到車禍的過程
    請描述。）當時有下雨，貨急著要運回我的工廠，乙○○是
    在幫我蓋帆布，這樣貨才不會淋到雨，蓋好帆布的時候，看
    到陳錦華騎機車過來，聽到撞擊的聲音，人就摔到田裡面去
    。」「（車禍發生當時乙○○做何事情？）剛幫我蓋完帆布
    。」「（車禍當時乙○○有無駕駛堆高機？）沒有。」「（
    車禍當時堆高機的狀態？）停在路邊。」「（發生車禍當時
    乙○○人的位置？）乙○○幫我剛蓋帆布之後乙○○剛離開
    ，我往車子走，車禍就發生了，當時我的車子是停在空地上
    。」「（乙○○幫你蓋帆布之前，他做何事？）他駕駛堆高
    機把貨物移至空地上，就下雨了，所以他下堆高機幫我蓋帆
    布。」等語（本院卷二第五五、五六頁）相符。此外，復無
    其他積極證據足資佐證被告係於駕駛堆高機沿崙子腳路由北
    往南方向行駛時，與告訴人所騎乘機車發生碰撞之事實，堪
    認被告於九十四年三月三十日第一次警詢時之自白，顯與事
    實不符，按諸前揭規定，自不得採為證據，起訴書此部分犯
    罪事實之認定，即乏依據，不能採取，然此仍無礙於被告本
    案過失責任之認定，附此敘明。
四、論罪科刑理由：
  (一)按刑法上所謂業務，係指個人基於其社會地位繼續反覆所執
    行之事務，其主要部分之業務固不待論，即為完成主要業務
    所附隨之準備工作與輔助事務，亦應包括在內（最高法院七
    十一年臺上字第一五五○號判例意旨參照）。本件被告係家
    具鐵管加工廠負責人，平日駕駛堆高機裝載貨物，輔助家具
    鐵管加工之業務，按諸前揭判例意旨，即為從事駕駛堆高機
    業務之人，其因業務上之過失肇致車禍，因而致被害人受有
    重傷。核被告所為，係犯刑法第二百八十四條第二項後段之
    業務過失致重傷罪。
  (二)刑法、罰金罰鍰提高標準條例、刑法施行法先後於九十四年
    二月二日、九十五年五月十七日、同年六月十四日修正公布
    ，並均於九十五年七月一日施行，被告行為後法律既有變更
    ，是關於本案應適用之新舊法，茲比較如下：
  1.刑法第二條第一項規定，係規範行為後法律變更所生新舊法
    律比較適用之準據法，於九十五年七月一日刑法施行後，應
    適用刑法第二條第一項之規定，為「從舊從輕」之比較（最
    高法院九十五年度第八次刑事庭會議決議第一點第一項參照
    ）。
  2.刑法第三十三條第五款關於罰金刑之規定，由「罰金：一元
  　以上」修正為「罰金：新臺幣一千元以上，以百元計算之」
    ，應依刑法第二條第一項規定，適用最有利於行為人之法律
    （最高法院九十五年度第八次刑事庭會議決議參照）。刑法
    第二百八十四條第二項後段業務過失致重傷罪關於「或二千
    元以下罰金」之罰金刑部分，經比較新、舊法結果，應以被
    告行為時之法律即修正前刑法第三十三條第五款規定，最有
    利於被告。
　3.刑法施行法第一條之一增訂施行前，依罰金罰鍰提高標準條
    例第一條前段、現行法規所定貨幣單位折算新臺幣條例第二
    條規定，刑法第二百八十四條第二項後段業務過失致重傷罪
    關於「或二千元以下罰金」之罰金刑部分，應提高折算為得
    科新臺幣六萬元以下罰金。刑法施行法修正增訂第一條之一
    規定：「中華民國九十四年一月七日刑法修正施行後，刑法
    分則編所定罰金之貨幣單位為新臺幣。九十四年一月七日刑
    法修正時，刑法分則編未修正之條文定有罰金者，自九十四
    年一月七日刑法修正施行後，就其所定數額提高為三十倍。
    但七十二年六月二十六日至九十四年一月七日新增或修正之
    條文，就其所定數額提高為三倍。」依增訂條文提高並改為
    新臺幣後，刑法第二百八十四條第二項後段業務過失致重傷
    罪關於「或二千元以下罰金」之罰金刑部分，亦同為得科新
    臺幣六萬元以下罰金，經比較新、舊法後，結果並無不同。
  4.刑法第六十二條關於自首之規定，由「對於未發覺之罪自首
    而受裁判者，減輕其刑。但有特別規定者，依其規定。」修
    正為「對於未發覺之罪自首而受裁判者，得減輕其刑。但有
    特別規定者，依其規定。」應依刑法第二條第一項規定，適
    用最有利於行為人之法律（最高法院九十五年度第八次刑事
    庭會議決議第六點第三項參照）。經比較新、舊法結果，應
    以被告行為時之法律即修正前刑法第六十二條規定，最有利
    於被告。
  5.比較時應就罪刑有關之共犯、未遂犯、想像競合犯、牽連犯
    、連續犯、結合犯，以及累犯加重、自首減輕暨其他法定加
    減原因（如身分加減）與加減例等一切情形，綜其全部罪刑
    之結果而為比較（最高法院九十五年度第八次刑事庭會議決
    議第一點第四項參照）。經綜合比較新、舊法之結果，被告
    行為後之新法並未有利於被告，依刑法第二條第一項前段規
    定，本案自應適用被告行為時之法律即修正前刑法第三十三
    條第五款、第六十二條、罰金罰鍰提高標準條例第一條前段
    之規定。
  (三)又被告肇事後，於報案人或勤指中心轉來資料未報明肇事人
    姓名，在未被有偵查犯罪職權之機關或公務員發覺前，即向
    據報前來處理之彰化縣警察局溪湖分局警員孫啟茗表示其為
    肇事人而自首，此有彰化縣警察局道路交通事故肇事人自首
    情形紀錄表一紙（本院卷二第三四頁）在卷可考，其自首而
    受裁判，應依修正前刑法第六十二條前段規定減輕其刑。爰
    審酌本件車禍發生係因被告駕駛堆高機臨時停車不慎所致，
    其過失情節非輕，且告訴人因本件車禍而受有第五、六頸部
    脊髓損傷併四肢癱瘓之傷害，嗣經送醫治療後，仍因四肢癱
    瘓，致行走困難，日常生活無法自理，所受傷害甚重，然考
    量被告業於九十五年十一月二十一日與告訴人家屬達成和解
    ，並已給付二十五萬元作為損害賠償，此有和解書一份在卷
    可佐（本院卷二第四五至四七頁），且犯罪後坦承犯行，態
    度尚屬良好等一切情狀，量處如主文所示之刑。
  (四)刑法關於易科罰金之折算標準，亦於九十四年二月二日修正
    公布，並於九十五年七月一日施行，參酌前揭最高法院九十
    五年度第八次刑事庭會議決議第一點第四項，並未敘及易科
    罰金事項，應與罪行有關之共犯、未遂犯、想像競合犯、牽
    連犯、連續犯、結合犯，以及累犯加重，自首減輕暨其他法
    定加減原因（如身分加減）與加減例等一切情形，綜合而為
    比較，依明示其一排除其餘之法理，易科罰金自不在此綜合
    比較之範圍，此部分於新法施行後，應依新法第二條第一項
    規定，適用最有利於行為人之法律（最高法院九十五年度第
    八次刑事庭會議決議第三點第二項參照）。再刑法第四十一
    條第一項前段關於易科罰金折算標準之規定，由「犯最重本
    刑為五年以下有期徒刑以下之刑之罪，而受六個月以下有期
    徒刑或拘役之宣告，因身體、教育、職業、家庭之關係或其
    他正當事由，執行顯有困難者，得以一元以上三元以下折算
    一日，易科罰金。」修正為「犯最重本刑為五年以下有期徒
    刑以下之刑之罪，而受六個月以下有期徒刑或拘役之宣告者
    ，得以新臺幣一千元、二千元或三千元折算一日，易科罰金
    。」修正前刑法第四十一條第一項前段之易科罰金折算標準
    ，依修正刪除前之罰金罰鍰提高標準條例第二條規定，應就
    其原定數額提高為一百倍折算一日，並依現行法規所定貨幣
    單位折算新臺幣條例第二條規定，以新臺幣元之三倍折算之
    ，亦即，修正前刑法第四十一條第一項前段之易科罰金折算
    標準，應以銀元一百元以上三百元以下即新臺幣三百元以上
    九百元以下折算為一日。經比較新、舊法結果，本案易科罰
    金部分，應以被告行為時之法律最有利於被告，依刑法第二
    條第一項前段規定，此部分自應適用被告行為時之法律即修
    正前刑法第四十一條第一項前段、修正前罰金罰鍰提高標準
    條例第二條規定，並諭知易科罰金之折算標準。
  (五)刑法第七十四條關於緩刑之規定，雖亦於九十四年二月二日
    修正公布，並於九十五年七月一日施行，然犯罪在新法施行
    前，新法施行後，緩刑之宣告，應適用新法第七十四條之規
    定（最高法院九十五年度第八次刑事庭會議決議第七點參照
    ）。本件被告前未曾因故意犯罪受有期徒刑以上刑之宣告，
    有臺灣彰化地方法院檢察署刑案資料查註紀錄表及臺灣高等
    法院被告全國前案紀錄表各一份在卷可考，其因一時疏失，
    致罹刑典，然事後既已坦承犯行，並與告訴人家屬達成和解
    ，經此偵審程序及論罪科刑後，應知所警惕而無再犯之虞，
    本院認所宣告之刑，以暫不執行為適當，爰依刑法第七十四
    條第一項第一款，宣告緩刑二年，以啟自新。
據上論斷，應依刑事訴訟法第二百九十九條第一項前段，刑法第
二條第一項前段、第二百八十四條第二項後段、第七十四條第一
項第一款，修正前刑法第六十二條前段、第四十一條第一項前段
，罰金罰鍰提高標準條例第一條前段，修正前罰金罰鍰提高標準
條例第二條，判決如主文。
本案經檢察官陳茂亭到庭執行職務。
中　　華　　民　　國　　96　　年　　1 　　月　　10　　日
　            刑事第六庭  審判長法  官  王義閔
                                法  官  林欣苑
                                法  官  鄭舜元
以上正本證明與原本無異。
如不服本判決，應於判決送達後10日內，向本院提出上訴狀 (須
附繕本)。
告訴人或被害人對於判決如有不服具備理由請求檢察官上訴者，
其上訴期間之計算係以檢察官收受判決正本之日期為準。
中　　華　　民　　國　　96　　年　　1 　　月　　12　　日
                                書記官  呂雅惠
附錄：論罪科刑法條
中華民國刑法第284條
因過失傷害人者，處6月以下有期徒刑、拘役或5百元以下罰金，
致重傷者，處1年以下有期徒刑、拘役或5百元以下罰金。
從事業務之人，因業務上之過失傷害人者，處1年以下有期徒刑
、拘役或1千元以下罰金，致重傷者，處3年以下有期徒刑、
 拘役或 2 千元以下罰金。
